【裁判字號】    98,消債抗,139
【裁判日期】    980917
【裁判案由】    聲請免責
【裁判全文】
臺灣臺中地方法院民事裁定  98年度消債抗字第139號
抗  告  人  甲○○○○○○
上列抗告人因聲請免責事件，對於民國98年7月29日本院98年度
消債聲字第149號所為裁定提起抗告，本院裁定如下：
    主  文
抗告駁回。
抗告費用新台幣壹仟元由抗告人負擔。
    理  由
一、抗告意旨略以：原裁定以抗告人所提更生方案，其清償成數
    並不高，且參酌債權人提出抗告人先前之消費紀錄，抗告人
    於民國92年1月15日透過中國信託商業銀行股份有限公司代
    償債務新臺幣 (下同)102,302 元、94年6月24日及同年7月
    11日透過大眾商業銀行股份有限公司分別代償債務144,827
    元與42,961元，本即應知所節制控制消費，盡力清償債務，
    惟抗告人仍自92年1月起至95年2月間支出多筆非日常生活所
    需之消費，而達奢侈、浪費之程度，則抗告人之消費記錄既
    有奢侈、浪費以致負擔過重債務，而生開始清算之原因，且
    抗告人無法證明業經普通債權人全體之同意免責，故裁定抗
    告人不得免責。惟依當時消費背景，金融發卡機構銀行無不
    大力推廣鼓勵信用卡消費及現金卡借貸，又每張信用卡或現
    金卡，均由各金融機構徵信並給予相當額度，並未考量當時
    抗告人之財務狀況得否承擔，各金融機構應有自行評估及風
    險承擔之預期心理，今導致抗告人消費失控而債臺高築，不
    應將責任全歸咎於抗告人，債權銀行不同意免責，無非規避
    自身責任。又抗告人消費時間均為93、94年間，當時尚無消
    費者債務清理條例之立法，顯見抗告人之非必要消費係基於
    各債權銀行行銷人員之推銷導致，主觀上並非蓄意消費始生
    開始清算原因。再觀諸卡債之形成，均屬非生活必要之支出
    ，凡屬生活必要之支出，常態上均無法使用信用卡，倘以消
    費明細支出認定是否達奢侈、浪費之程度，亦有違消費者債
    務清理條例在解決卡債問題之立法目的。為此提起抗告，並
    聲明：原裁定廢棄，另為適法之裁定。
二、按消費者債務清理條例之立法目的，在兼顧債權人、債務人
    雙方之利益，使陷於經濟上困境之消費者得以清理債務，利
    用更生或清算此兩種不同程序妥適調整債務人與債權人及其
    他利害關係人間之權利義務關係，保障債權人獲得公平受償
    ，並謀求消費者經濟生活之更生機會。申言之，上開制度並
    非在使債務人恣意消費所造成之債務，轉嫁予債權人負擔；
    法律設置債務人免責之制度，應在鼓勵勤勞誠實之債務人，
    而非縱容投機不誠實之債務人，倘債務人不思如何履行清償
    債務，反而算計消債條例中之免責制度，自與前開立法本旨
    有違。再者，消費者依清算程序清理債務，債權人已因之蒙
    受相當損失，其程序之進行應秉持公正與誠信，如債務人對
    於清算之原因有可歸責性，或有虛偽不實、違反誠信、違反
    本條例所定義務之行為，致害及債權人之權益，或影響清算
    程序之進行，自不宜予以免責（消費者債務清理條例第134
    條立法理由參照），故消費者債務清理條例第134條第4款規
    定債務人有因浪費、賭博或其他投機行為，致財產顯然減少
    或負擔過重之債務，而生開始清算之原因者，法院應為不免
    責之裁定；但債務人證明經普通債權人全體同意者，不在此
    限。
三、經查：觀之抗告人上開抗告意旨，自認其有多屬非生活必要
    之支出，消費失控，債台高築，惟其抗告意旨謂其上開債台
    高築情事並非完全可歸責及不得以消費明細之支出來認定浪
    費云云，顯無視其債台高築，顯可歸責於己，並其奢侈浪費
    ，依上開消費者債務清理條例第134條之立法理由及消費者
    債務清理條例第134條第4款規定之說明，自不得免責，抗告
    人以上開事由提起抗告，已難認有理由。再查：(一)抗告人於
    92年1月15日透過中國信託商業銀行股份有限公司代償積欠
    玉山銀行及富邦銀行債務各38,011元、64,291元後，隨即持
    該銀行信用卡於同月16日、23日及28日各於中友百貨、十點
    半百貨公司等百貨公司消費各達8,409元、8,180元、2,800
    元、同年2月10日於中友百貨消費達16,320元、同年8月1日
    及16日於中國力霸股份有限公司消費計達8,158元、11日於
    發記串燒飲食店消費3,290元，同年10月7日於TIGER CITY消
    費即達17,039元、10月31日於橡木桶洋酒股份有限公司消費
    2,014元、同年11月22日於美華泰進口精品生活館消費2,888
    元、94年4月1日於郭元益食品股份有限公司消費42,000元、
    同年3月29日及4月9日婚紗攝影消費達36,000元、同年5月5
    日於廣三百貨消費3,800元、同年7月22日於衣蝶百貨消費
    2,800元、8日於廣三百貨消費1,600元、17日於中友百貨消
    費2,260元、同年9月13日於廣三百貨消費1,340元、16日於
    新光三越百貨公司消費4,884元、19日於新光三越百貨公司
    消費3,336元，抗告人每月支出之電信費用，並均達數千元
    ，並分別於92年12月4日、9日各支出保險費用15,974元、
    19,617元、93年6月23日、7月1日各支出保險費用8,442元、
    22,042元、94年4月7日各支出保險費用11,160元、11,059元
    ，此有中國信託商業銀行股份有限公司所提出之客戶消費明
    細表附於本院97年度執消債更字第67號更生事件卷內可憑；
    (二)抗告人於95年1月18日向玉山商業銀行股份有限公司預借
    現金60,000元，並持該銀行信用卡於同月19日於麗緻國際股
    份有限公司消費1,186元，同年2月3日、2月17日各支出電信
    費用計10,711元、8,916元，此亦有該銀行提出之消費明細
    附於本院上開更生事件卷內可憑；(三)抗告人持富邦商業銀行
    股份有限公司信用卡亦有多筆高額消費，其中並於95年3月
    25日於超級寶貝消費3,143元等，此亦有該銀行提出之消費
    款明細資料附於本院上開更生事件卷內可憑；(四)抗告人並持
    渣打國際商業銀行股份有限公司信用卡於94年12月4日、9日
    、13日、15日分別於麗仕康企業社、利童股份有限公司、特
    力翠豐股份有限公司、超級寶貝分別消費1,010元、2,527元
    、2,305元、1,523元，並於14日繳交保險費用1,925元，此
    亦有該銀行提出之消費明細附於本院上開更生事件卷內可憑
    ；(五)抗告人持台新國際商業銀行股份有限公司信用卡於94年
    7月22日於沐夏時尚精品旅館消費2,680元，10月6日在新光
    三越百貨消費達5,110元、同年11月10日在水舞谷關溫泉會
    館消費2,980元、94年12月24日及27日分別在麗仕康企業社
    、環球購物中心、二分之一童裝服飾有限公司消費41,280
    元、3,300元、49,592元，並以該信用卡繳交多筆數千元百
    貨公司及燦坤公益店消費分期款、94年12月6日支出保險費
    12,311元、同年12月21日支出保險費5,668元，95年2月13日
    、16、23日各支出保險費3,572元、6,743元、6,689元，此
    亦有該公司提出之消費明細附於本院上開更生事件卷內可憑
    ；(六)抗告人持聯邦商業銀行股份有限公司信用卡於92年12月
    10日在TIGER CITY消費2,500元、93年1月14日分別在十點半
    百貨有限公司、錦元服飾行各消費4,740元、1,400元、16日
    在十點半百貨有限公司消費770元、17日在零壹零孕婦裝行
    、茱莉亞精品服飾各消費6,400元、1,460元、於同年1月29
    日、2月16日、2月25日、3月8日各預借現金10,000元，即於
    同年3月26日於十點半百貨有限公司消費1,999元、6月5日在
    特力和樂股份有限公司及阿瘦皮鞋消費各2,088元、2,690元
    、7月15日、16日及17分別在老虎城消費計10,668元、15,42
    0元、700元，8月6日預借現金20,000元、即於同月30日在十
    點半百貨有限公司消費3,389元、9月9日至10日於國外消費
    計13,733元、11日及15日分別在宜鴻服飾店消費各3,100元
    、1,100元、10月2日在KTV消費2,712元、10月7日預支貸款
    300,000元、即於9日、14日、21日分別在KTV、麗緻國際股
    份有限公司、廣三百貨各消費2,409元、4,175元、2,200 元
    、11月2日在屈臣氏消費5,040元、於93年12月10日預借現金
    30,000元、於94年2月4日、14日分別在廣三崇光百貨消費各
    22, 800元、22,800元、4月5日在東森購物消費計29,990元
    、5月6日及23日分別在金雅新銀樓、紅燈籠商務汽車旅館消
    費各11,500元、2,260元、並繳交每月數千元，甚至萬餘元
    之電信費用，又每月繳交保險費651、426元及數千元不等，
    此亦有該公司提出之預借及消費明細附於本院97年度消債更
    字第452號更生事件卷內可憑。又查抗告人於95年時並無工
    作，於96年5月始任職助理秘書，每月薪資約2萬7千多元之
    事實，亦據抗告人於97年7月16日在本院上開97年度消債更
    字第452號更生事件訊問時陳述明確，有該日筆錄附於該事
    件卷內可稽，並有抗告人提出之95年度綜合所得稅各類所得
    資料清單附於該事件卷內可佐。是抗告人於92年1月15日預
    借現金代償其他銀行之卡債後，猶未量入為出，更頻於預借
    現金後，隨即於百貨公司、精品店、高級童裝店及精品旅館
    消費大量金額，其預借現金金額、消費金額、內容顯與其收
    入不相當，堪認抗告人確有借款後大量消費，消費毫無節制
    ，因浪費致負擔過重之債務，而生開始清算之原因，依消費
    者債務清理條例第134條第4款之規定，應為不免責之裁定。
    尤其，抗告人明知力有未逮，卻仍刷卡繳交高額保費，若允
    許其自己保有保單價值，而裁定其對債權銀行之債務免責，
    誠有違誠信原則。且保險契約係屬風險規避之非必要商品，
    自非生活必要之支出。抗告人之大量預借現金及消費行為，
    均非生活必要之支出，而屬奢侈、浪費或其他投機行為之性
    質，對於清算之原因有可歸責性，核與消費者債務清理條例
    第134條第4款所稱：「浪費、賭博或其他投機行為，致財產
    顯然減少或負擔過重之債務」等不免責事由相當。
四、綜上所述，抗告人上開消費及預借現金，顯與其收入不相當
    ，堪認抗告人確有因浪費致負擔過重之債務，而生開始清算
    之原因，依消費者債務清理條例第134條第4款之規定，應為
    不免責之裁定。原審裁定不予免責，核無違誤，抗告意旨指
    摘原裁定不當，求予廢棄並准抗告人為免責聲請，為無理由
    ，應予駁回。
五、據上論結，本件抗告為無理由，依消費者債務清理條例第11
    條第2項、第15條，民事訴訟法第495條之1第1項、第449條
    第1項、第95條、第78條，裁定如主文。
中    華    民    國    98    年    9     月    17    日
                   民事第二庭   審判長法  官  王銘
                                      法  官  黃炫中
                                      法  官  陳秋月
正本係照原本作成。
不得再抗告。
中    華    民    國    98    年    9     月    17    日
                                      書記官  廖曉鐘


司法院資訊處製作；財團法人民間司法改革基金會備份。
